【裁判字號】    89,仲訴,5
【裁判日期】    890607
【裁判案由】    撤銷仲裁判斷
【裁判全文】
臺灣臺北地方法院民事判決  八十九年度仲訴字第五號
    原      告  德寶營造股份有限公司
    法定代理人  乙○○
    訴訟代理人  劉秉鈞  律師
    被      告  達欣開發股份有限公司  設台北市○○○路○段九十二號十二樓
    法定代理人  甲○○  住同右.
    訴訟代理人  張政雄  律師
右當事人間撤銷仲裁判斷事件，本院判決如左：
    主    文
原告之訴駁回。
訴訟費用由原告負擔。
    事    實
一、原告方面：
    (一)聲明：中華民國仲裁協會（以下簡稱仲裁協會）於中華民國八十九年三月十一
      日在台北市所為之八十七年商仲聲愛字第一一０號仲裁判斷應予撤銷。
    (二)陳述：
      １程序部分：
        原告德寶營造股份有限公司於八十三年八月間，承攬被告達欣開發股份有限
        公司於台北縣新店市○○○街之江坡華城二期住宅新建工程，簽訂工程承攬
        合約書，依合約書第二十九條定有仲裁條款，約定對於本契約之履行如有爭
        議，經協議及調解無效時，應提請仲裁。嗣因工程完工後，被告積欠原告工
        程款及追加工程款總計新台幣（下同）一千八百四十四萬零八百五十元，被
        告以原告遲延為由，主張依違約金扣抵工程款後已無餘額，拒不給付，幾經
        協議調解無效，原告遂於八十七年二月十一日提請仲裁協會仲裁，該協會於
        八十九年三月二十日在台北市作成仲裁判斷，原告於八十九年三月二十一日
        收受仲裁判斷書正本，至感訝異，經審閱仲裁判斷書認有仲裁法第四十條、
        第三十八條第二款應附理由而未附之情形，爰於三十日之法定期間內提起本
        件訴訟。
      ２實體部分：
        (1)按仲裁判斷書應記載事實及理由，但當事人約定無庸記載者，不在此限，
          仲裁法第三十三條第二項第五款定有明文。其應附理由而未附者，當事人
          得對於他造提起撤銷仲裁判斷之訴，此於仲裁法第四十條第一項第一款規
          定甚明。次按仲裁判斷書所附理由矛盾者，得否提起撤銷判斷之訴，仲裁
          法則乏明文規定，依仲裁法第五十二條規定「法院關於仲裁事件之程序，
          除本條例另有規定外，適用非訟事件法之規定，非訟事件法未規定者，準
          用民事訴訟法之規定。」職是，仲裁法第四十條第一項第一款所準用同法
          第三十八條第一項第二款仲裁判斷不附理由，法理上應包含所附理由矛盾
          在內，此為準用民事訴訟法第四百六十九條第一項第六款「判決不備理由
          或理由矛盾者，其判決當然違背法令。」規定當然之解釋。申言之，理由
          矛盾即等同於該條例所稱之未附理由，自得為撤銷仲裁判斷之原因，以補
          全法規之欠缺，使當事人對於所附理由矛盾之仲裁判斷，可以循訴訟途徑
          謀求救濟。又法院之判決，其理由矛盾者，或仲裁判斷所附之理由矛盾，
          其意義與未附理由實無不同。蓋當事人從判決書或仲裁判斷書上所記載具
          矛盾之理由之陳述，根本無法瞭解經認定之事實，何以產生其裁判或仲裁
          ，即主文所示之結論與事實之關聯性何在。故此情形，形式上雖有理由敘
          述，實質上根本無構成裁判或判斷之理由存在，是即與未附理由同其意義
          。民事訴訟之判決理由矛盾，猶可執以上訴第三審以求救濟，與確定判決
          有同一效力之仲裁判斷，自應有同一法理之適用，准予提起撤銷仲裁判斷
          之訴，以為救濟。而所謂判決理由矛盾，係指判決理由前後抵觸或判決主
          文不符之情形而言，最高法院著有五十三年台上字第三五七一判例可參。
        (2)本件仲裁判斷事件，兩造就尚未給付之工程款總額為一千八百四十四萬零
          八百五十元，並不爭執，兩造所爭執者，為被告抗辯原告遲延完工是否有
          理由。原仲裁判斷採認原告並未遲延之主張，並於判斷書理由中說明採認
          之理由，結論竟駁回原告之請求，對於原告之請求何以無理由，被告之抗
          辯何以有理由，均未附理由，僅謂原告就本件工程遲延七十六天，依兩造
          合約第二十五條第一款之約定，扣罰七十六天之逾期罰款，對於遲延七十
          六天究係如何計算而得，未有說明，原仲裁判斷自有違法，茲說明如次：
          前開給付報酬仲裁事件，兩造爭執之要旨端在原告有無遲延完工，而有
            無遲延爭議之判斷應取決於：完工期限為何之判斷及事實上何時完工。
          原仲裁判斷書於理由欄之實體方面，形式上從「．．．二、本合約『完
            工』之認定」「三、使用執照之取得」「四、初驗合格開始交屋之認定
            」「五、品檢並非初驗」「六、逾期天數之計算」「七、逾期罰款金額
            」「八、相對人應給付聲請人之工程款金額」「九、聲請人請求遲延利
            息．．．」分段而為說明。然仔細觀之，就本件關鍵之爭執要旨，即原
            告是否遲延，如有遲延其日數如何計算，原仲裁判斷付之厥如，縱觀仲
            裁判斷書理由之記載，實無從獲得其判斷結論，茲分述如後：
            Ａ首先，原仲裁判斷就造提起本件仲裁之前置程序，雙方並爭執為說明
              ，實體方面說明兩造爭執要旨在於相對人抗辯原告遲延有無理由。
            Ｂ為探究被告之抗辯是否有理由，原仲裁判斷書以兩造合約書合約有關
              「完工」之意義未明白規定，經雙方當事人在仲裁詢問會充分陳述後
              ，同意以「初驗合格開始交屋」為「完工」。
            Ｃ仲裁判斷書就使用執照之取得部分，僅記載「聲請人主張本件工程之
              使用執照原由聲請人負責申請，其後則改由相對人負責辦理，其間，
              又因須追君污水處理槽處理設備工程，因之，使用執照遲至八十六年
              五月十六日始取得，此遲延係不可歸責於聲請人，相對人不應扣罰逾
              期罰款云云。相對人則以聲請人於施工期間並未依照工程慣例及本合
              約第十條約定，提出任何不可歸責於己之事由之報告，且聲請人仍可
              就『取得使照、正式水電及硫化銅門二次施工』等工項以外之工程報
              請初驗為辯駁。」對於本件使用執照被告係於八十六年五月十六日取
              得，於同仲裁判斷書第五六頁中予以認定。
            Ｄ就「初驗合格時點」如何認定，仲裁判斷書於理由欄之實體方面，「
              四、初驗合格開始交屋之認定」欄下，亦僅摘述兩造之爭執，而同判
              斷書第五十六頁「逾期天數」之計數欄下，認定「本件工程初驗合格
              開始交屋」期限應為八十六年六月三十日。
            Ｅ關於現場品檢缺失查驗是否即屬初驗，仲裁判斷書固然駁回原告之主
              張，惟原告此部分之理由縱被駁回，仍然無從獲得仲裁判斷之結論。
              且從被告發予原告八十六年一月二十二日建字第八六００七號函語
              意觀之，雙方已合意修正為以全面品檢初勘作業加以代替，此即原告
              何以未於完工後通知被告進行驗收程序之緣由，被告早已於工程接近
              完工開始時進行品檢初驗，原告亦配合被告進行品檢初勘作業，而於
              完工後，所為品檢初勘作業實與驗收程序無異，並以建字第八六０
              五二號函、建字第八六０六０號函、建字第八六０七三號函、
              建字第八六０七七號函、建字第八六０七九號函，通知原告改進缺
              失，故本件工程雖無初驗之名，但已具初驗之實，雙方當事人已進行
              初驗之程序。仲裁判斷駁回原告之主張，關於證據之採取，實有違證
              據法則，其對於原告所舉之證據未有隻字片語，實有仲裁未附理由及
              適用法則不當之違法。退一步言，縱依仲裁判斷書理由五所載，雙方
              當事人及群展公司所進行之品檢非該合約之初驗，但原告關於本工程
              第一戶之房屋，已在八十六年五月十九日交付，亦即自使用執照取得
              至初驗合格期間四十五日內已提出給付，原告殊無遲延之問題。原仲
              裁判斷對於原告於仲裁事件程序進行中即已提出，而為被告自認在卷
              之事實何以不可採納，亦無任何理由說明，自亦有仲裁未附理由之違
              誤。
            Ｆ就本件爭執之關鍵，關於逾期天數之計算，仲裁判斷書記載「按依『
              補充協議書』之約定，雙方當事人業已同意應在八十六年四月十五日
              前完成「初驗合格開始交屋」。有關實際之「初驗合格開始交屋」之
              期限，原告主張應以系爭使用執照取得之日再加四十五天計算，被告
              雖對此計算法有爭執，然經仲裁庭詢問證人谷健及審酌其他事證，仲
              裁庭仍認定在使用執照取得後，原告仍需四十五天之時間處理承購戶
              所要求之二次施工及其他雜項工程。查本件使用執照係於八十六年五
              月十六日取得，再加以四十五天，則本件工程「初驗合格開始交屋」
              期限應為八十六年六月卅日。既認兩造合約工程「初驗合格開始交屋
              」期限應為八十六年六月卅日，則原告若有遲延，其遲延日數之計算
              ，當應自八十六年六月卅日起算，計至實際完工日止。而仲裁判斷書
              竟載：「因依『補充協議書』雙方當事人所約定之『初驗合格開始交
              屋』期限為八十六年四月十五日，此日期與八十六年六月卅日相較」
              ，將兩個不能相減的「期限」為相減，未敘明原告於「初驗合格開始
              交屋」期限即八十六年六月卅日後，何時完工之事實並未說明，竟草
              率駁回原告所請，亦屬未附理由。
          退一步言，若原仲裁判斷記載：「然經仲裁庭詢問證人谷健及審酌其他
            事證，仲裁庭仍認定在使用執照取得後，聲請人仍需四十五天之時間處
            理承購戶所要求之二次施工及其他雜項工程。查本件使用執照係於八十
            六年五月十六日取得，再加以四十五天，則本件工程『初驗合格開始交
            屋』期限應為八十六年六月卅日。」係肯認本件兩造依「補充協議書」
            所載文義執行結果，完工日期為八十六年六月卅日，而非以原告八十六
            年五月十九日交第一戶房屋為完工日，依此結論，原告於仲裁事件之請
            求亦為有理由，豈料仲裁判斷於計算出此約定之完工日期後，竟又回到
            原點，認兩造之「補充協議書」所載「八十六年四月十五日」係約定之
            完工日期，依其錯誤及矛盾之邏輯推出原仲裁判斷之結論，此一違誤即
            形同未附理由，影響原告之權益至鉅。
    (三)證據：提出工程承攬合約書影本一份、仲裁文書送達收據影本一份、仲裁判斷
      書正本一份、被告建子第八六００七、八六０五二、八六０六０、八六０七
      三、八六０七七、八六０七九號函影本各一份。
二、被告方面：
    (一)聲明：駁回原告之訴。
    (二)陳述：
      １原仲裁判斷並無法定撤銷事由，原告顯無提起撤銷之訴之餘地：
        (1)按仲裁判斷書應附理由，而未附者，當事人得對他造提起撤銷仲裁判斷之
          訴。惟所謂「仲裁判斷書不附理由」，係指仲裁判斷書完全不附理由者而
          言，若已附理由，則不論其所附理由是否完備、正當或是否相互矛盾，均
          與上開不附理由之規定有間。本件中華民國仲裁協會八十七年商仲麟聲愛
          字第一一０號仲裁判斷書附有理由，就程序與實體分別列明。實體部分有
          十大點，就認定原告逾期未完成初驗合格交屋，被告可以逾期罰款抵銷工
          程尾款之理由，詳加細述，縱有未盡完備周詳之處，顯無判斷不附理由情
          事之可言。
        (2)仲裁法第五十一條規定，法院關於仲裁事件之程序，除本法另有規定外，
          適用非訟事件法，非訟事件法未規定者，準用民事訴訟法。係就仲裁法未
          規定之程序適用、準用而言，仲裁法第四十條已明文列舉提起撤銷仲裁判
          斷之法定要件，自無準用民事訴訟法之餘地，準此仲裁法所附理由不完備
          或理由矛盾或適用法規不當均不在得提起撤銷仲裁判斷之列，參照最高法
          院八十五年台上字第二七二二號判決要旨「查商務仲裁條例第二十二條第
          二款、第二十三條第一項第一款固規定，仲裁判斷不附理由者，當事人得
          對他造提起撤銷仲裁判斷之訴，惟與民事訴訟法第四百六十九條第六規定
          ，判決不備理由或理由矛盾者，當然違背法令有殊，仲裁判斷書如已附判
          斷理由，則不論其所附理由是否已完備，均難謂係不附理由。」「至於仲
          裁判斷之結果是否允當，以及其適用法律是否不當等情形，則非屬該條項
          規定之範圍。」「按仲裁判斷之內容不以有法律依據為必要，故其判斷縱
          有適用法規不當之情形，亦與仲裁人之參與仲裁程序有背仲裁契約或法律
          之規定有間，不在得以提起撤銷仲裁判斷之訴之列。」原告主張本件仲裁
          之撤銷準用民事訴訟法第四百六十九條第六款規定純屬一廂情願之認知，
          並非法理上之當然解釋，既未舉出學說、判例以實其說，自無足採。
        (3)又撤銷仲裁判斷之訴，其本質並非原仲裁程序之上級審或再審，故法院僅
          就仲裁判斷是否有仲裁法第四十條第一項列舉之十款重大事由之一加以審
          查而已，至於仲裁判斷之理由是否適法或妥適，乃實體問題，此乃仲裁人
          之仲裁權限，既經判斷，當事人依一事不再理之原則於仲裁判斷之訴訟中
          已不能再行爭執，法院自無加以審理之必要。
      ２本件仲裁判斷理由認定原告就本件江坡華城二期住宅承攬工程並未於雙方所
        定期限完成：
        (1)查仲裁判斷理由欄實體方面第二點敘明「因本合約有關完工之定義未明白
          規定，經雙方當事人在仲裁詢問會充分陳述後同意以『初驗合格開始交屋
          』為『完工』，第六點認定「依『補充協議書』之認定，雙方當事人業已
          同意應在八十六年四月十五日前完成初驗合格開始交屋」，而有關原告事
          實上可合格交屋之期限，仲裁庭參照原告工務主任谷健之證詞及其他事證
          ，佐以原告一再主張在使用執照取得後仍需四十五天之時間處理承購戶要
          求之二次施工及雜項工作，則其工程「實際可達初驗合格開始交屋」階段
          之期限應為八十六年六月卅日，亦即原告最快交屋之期限，由於此期日並
          非雙方約定，非經仲裁庭認定而與補充協議書雙方所議定之交屋期限八十
          六年四月十五日相較，又有七十六天之差距，是以仲裁庭認定原告施作本
          工程遲延七十六天，被告可據此對原告扣罰七十六天之逾期罰款，其判斷
          理由內自始至終並無隻字片語提及原告於八十六年六月卅日前初驗合格交
          屋即屬無逾期。是以八十六年六月卅日之期日僅係仲裁庭認定原告可達合
          格交屋之期日，並非指該期日合於契約約定。
        (2)仲裁庭認定原告初驗合格交屋之期間與逾期天數之計算均與被告主張不盡
          相同，蓋依現場實況原告倘按期施工，如期完工，依正常程序作業應可於
          使用執照核發前先行報請被告初驗合格交屋，非必俟使用執照核發始能「
          初驗合格交屋」，而是否「合法」交屋係被告與客戶間之問題，與原告並
          無相關。退一步而言，縱如原告主張使用執照取得四十五年後始合格交屋
          為不遲延，惟實際上原告於八十六年六月卅日截止僅完成全體一四五戶之
          交屋，最後乙批更遲延至八十七年六月三日始行完工交屋，逾期天數最高
          達四一四天，可扣除逾期罰款之天數應不只七十六天。惟兩造既已於仲裁
          程序中合意同意仲裁人適用衡平原則判斷，本件仲裁人依據上開法則作成
          仲裁判斷，自有拘束兩造之效力。
      ３原告未於合約所定工程期限內完工經初驗合格開始交屋，自應給付懲罰性違
        約金：查原告前承攬被告江坡華城二期住宅新建工程，二造原定工程期限為
        八十五年十月三日前取得使用執照，八十五年十二月十三日以前驗收交屋，
        惟於八十五年六月廿八日因本件工程開工時銷售中心尚未遷移，及施工後因
        界址澄清、車道坡度校正及延遲支付工程款等事項，因雙方互有疏失，經協
        議雙方同意「(1)就上列部分追加工期六四天及(2)自八十五年四月十八日停工
        及中庭結構體等部分共追加工期六十天；合併(1)(2)兩部分共計追加工期一二
        四天（日曆天），亦即工程承攬合約書第六條：工程期限內之領得使用執照
        經甲方初驗合格（開始交屋）之期限，修正為八十六年三月一日前領照，八
        十六年四月十五日前初驗合格開始交屋。關於本工程之交屋，乙方瞭解甲方
        之希望目標為八十六年三月初，故乙方願全力配合，並以八十五年十二月十
        日為使照申請日及八十六年一月十日為取得使照日之目標。」此有補充協議
        書為憑。從而原告應於雙方訂明為「工程期限」之「八十六年三月一日」前
        領得使用執照，「八十六年四月十五日」前初驗合格開始交屋，否則即構成
        合約第十五條約定之所謂乙方未能於工程期限內如期完工，應無疑義。今原
        告實際上遲至八十六年六月二十六日（其中一戶五月十九日交屋為例外）始
        辦一部分初驗交屋手續，最後一批遲至八十七年六月三日始行完工交屋，逾
        期七十二天至四百十四天不等，平均一百四十五戶遲延天數為二百三十九天
        ，此有逾期天數統計表可證，依結算總工程款三億零五百五十八萬一千八百
        九十六元（污水槽工程不計）千分之一計罰，每日為三十萬五千五百八十二
        元以上，共計應受逾期罰款至少為二千二百萬一千九百零四元以上，七千三
        百零三萬四千零九十八元以下，倘扣除硫化銅門三日工期亦為二千一百零八
        萬五千一百五十八元以上，七千二百十一萬七千三百五十二元以下，被告於
        仲裁程序中即主張以原告得請求給付之工程款（含尾款及追加工程款）抵付
        上開懲罰性違約金，不足部分保留請求權，被告並無再給付之義務可言。
      ４本件承攬工程是否如期完工，依原承攬合約及補充協議書條款全體內容觀之
        ，應以全部初驗合格達於可交屋之程度為準據。原告迄未提出初驗合格之事
        證：
        (1)合約第三條工程範圍約定「包括建築土木工程，並須依照本合約所附圖樣
          、標單及施工說明書辦理。」原告施作工程倘有不符或瑕疵，自屬未完工
          。合約第五條第二項約定「工程全部完工並領得使用執照，經甲方初驗合
          格，按契約數量及契約所訂單價結算核付百分之九十五。」以初驗合格為
          完工之必備要件之一。第五項約定「施工中有下列各款情事之一時得暫停
          計價或扣留部分款項至改善至甲方滿意為止。施工粗劣或錯誤經甲方通
          知改善，三日內未見執行或無法於甲方規定期限內完成者；使用材料品
          質粗劣」，縱使原告報驗完工，在驗收階段倘有施工粗劣、錯誤及使用材
          質粗劣情形皆得扣除部分工程款，足證於完全改善初驗之瑕疵前皆屬未完
          工，未能領足百分之九十五之工程款。合約第廿三條第一、三、七項約定
          「本工程全部完工時，乙方應以書面報請驗收，甲方應於十日內派員初驗
          。」「經甲方初驗合格後，由甲方派員或報請客戶交屋，認為合格，方作
          正式驗收，乙方須備妥：客戶交屋驗收表、受領交屋證明書、公共設施接
          收單。」「本工程全部完工經甲方驗收合格後─甲方應簽完工證明書給乙
          方．．．」至被告驗收合格後，原告始能主張本件工程完工，由被告簽發
          「完工證明書」給原告證明全部完工。
        (2)二造於八十五年六月廿八日補充協議書中第一條第一項後段約明：「亦即
          工程承攬合約書第六條：工程期限內之領得使用執照及經甲方初驗合格（
          開始交屋）之期限修正為『八十六年三月一日前』領照、『八十六年四月
          十五日前』初驗合格開始交屋」，將「經甲方初驗合格（開始交屋）之期
          限」稱之為「工程期限」，將日期之變動稱為「修正」，顯見合約第廿五
          條逾期及違約罰則第一項所謂「乙方未能於工程期限如期完工時」即指原
          告未能於八十六年四月十五日初驗合格（開始交屋）而言，原告主張由開
          始交屋之事實可推知工程已初驗合格，可證明已完工，且因使用執照延誤
          ，應以使用執照取得後四十五年為工程初驗合格之期限云云，顯已背離原
          合約精神，自無足採。
      ５原告於本件工程完工期限屆至，仍有諸多瑕疵待改善，是其遲延交屋之主因
        。且自始至終均無報驗之動作與初驗合格之證明。
        (1)按所謂「初驗合格開始交屋」係指「全部工程」已完工並經報驗，經原告
          驗收合格，通知客戶開始交屋等一連貫之作業流程，在已完成「初驗合格
          」後，縱客戶認定部分工項有瑕疵須再修補亦屬複驗階段，倘因此延後交
          屋，被告自無追究原告遲延責任之餘地，惟遍覽原告所列書證，並無原告
          報請初驗及已完成「初驗合格」之具體證據存在。
        (2)被告八十六年三月七日即曾以備忘錄催請原告趕工並善瑕疵，並附工程缺
          失檢查表、相片為證。當時檢驗各戶房屋共同性之缺失共有二七項，如牆
          面裂縫等．．另有八戶有明顯瑕疵存在，此牆面、窗戶滲水等並請求原告
          於八十六年三月廿五日前完成瑕疵修復，惟屆期並未完成，乃另於八十六
          年四月十一日起至八十六年六月五日連續催促改善瑕疵，是以原告就本件
          完工交屋期日並未經被告同意變乙節早已明瞭。
        (3)本件住宅工程施工缺失幾乎遍及各樓層客戶，此後即陸續通知原告改善施
          工不良並儘速完工。至八十六年四月十五日面臨應初驗合格開始交屋期限
          已屆，原告仍未依合約第廿三條第一款規定「以書面報請驗收」。延至八
          十六年六月中旬，被告眼見原告遲遲未能完成初驗，對預購戶交屋承諾無
          法兌現，交屋款亦未按原訂期日入帳，交付地主之保證金又未能按預定期
          限取回，迫於資金壓力，乃權宜通知客戶到現場勘驗，倘客戶願依現狀交
          屋即視為原告已完成初驗合格交屋之契約義務，此為解決二造對驗收標準
          各執一詞之困境解套，原告亦同意配合辦理。是以原告事後將被告通知客
          戶勘驗之動作曲解為被告已初驗合格通知交屋之程序，實有指鹿為馬，顛
          倒黑白之嫌。
        (4)況倘如原告主張第一戶客戶交屋全部承建戶已初驗合格之證明，第一戶陳
          成妹係於八十六年五月十九日交屋，至六月底已有六戶交屋，惟依計價單
          所列，截至八十六年七月一日計價之第二四期工程款為止，原告實領工程
          款為二億七千二百四十七萬五千一百六十二元，約占總工程款之百分之八
          十八，不到百分之九十，與合約第五條第二款規定初驗合格應付百分之十
          九五工程款有百分之七之差距，果真如原告主張八十六年六月卅日初驗合
          格開始交屋即未遲延，一戶開始交屋即算完工，被告當時何以未提出任何
          異議或據理力爭，將請款數額提高至初驗合格可領百分之九十五，其完全
          明瞭當時工程並未初驗合格，且依合約真意並未以一戶或一部合格即視為
          全部合格，灼為顯然。原告久缺初驗合格之具體書證，竟以被告通知客戶
          初勘為確認已初驗合格之事實，誠屬無稽。
      ６二造並未合意修正以全面品檢「初勘」代替「初驗」。原告未能舉證全部工
        程已「初驗合格」，徒就品檢、初勘、複驗等名詞窮追不捨，強詞業經初驗
        程序，顯有捨本逐末之虞，仲裁庭亦認定品檢並非初驗。被告眼見工程進度
        遲緩，恐交屋期限延宕，雖曾於八十六年一月廿二日行文合建地主代理人群
        展公司定於八十六年一月卅日至二月五日共同進行「全面品檢初勘作業，以
        便要求現場就初勘缺失部分先行改善」，此項工程進行中之「初勘」與完工
        後報請「初驗」大不相同。
        (1)被告八十六年五月廿八日函「工地現場中存有多項長久之缺失不曾修繕，
          進度亦已一再延誤．．．茲再函請  貴公司全力趕工．．．」。被告八十
          六年六月四日函「一、請  貴公司秉持合約精神與職業道德，確實如期施
          作完成，並符合可達初驗標準之條件．．．二、．．．換言之，  貴公司
          應於八十六年四月五日（即報驗日）前完成全部工程．．．來函所謂工程
          初驗及合約訂明使照取得後七十天始交屋云云，顯係誤解。三、本公司並
          未追加與客戶交屋有關影響之工程，請  貴公司速趕工修繕交屋所必需之
          工程，並清理現場環境，以期儘速達初驗之基本條件，並利交屋。」被告
          八十六年六月十四日函「貴公司第廿四期計價申請資料，其中請領百分之
          五尾款部分，依合約第五條第二款規定，並未達初驗合格階段，故不予計
          價。」原告收信後又無回文表示異議，顯見被告並未同意所謂品檢初勘即
          視為初驗，且初勘過程尚有其他工程在進行，亦未具備初驗要件。退一步
          而言，縱使誠如原告主張被告曾進行初驗，亦未證明已達到初驗合格階段
          ，又何能主張已於期限內經初驗合格後開始交屋。
        (2)又原告第廿五期估驗計價款係八十六年八月二日提出申請，八十六年八月
          廿日開始計價，當時工事已完成，原告僅依合約第五條第一項約定領得總
          工程款百分之九十之工程款，另全部工程保留款百分之十中之百分之五，
          即初驗合格可領足百分之九十五部分，則遲至八十七年一月十二日、同年
          五月廿二日止始分二次請款，共領得一千三百八十八萬五千七百二十二元
          ，至八十七年六月一日合計全部領取之價款為百分之九十四．五，依此推
          論，本件工程當時仍未完成初驗合格標準，撇開部分地主戶不願驗收瑕疵
          房屋部分不論，可視為初驗合格交屋之日期，充其量亦僅是八十七年六月
          一日原告最後一筆之領款計價日。原告所謂「雙方已合意修正為以全面品
          檢初勘作業加以代替，此即原告何以未於完工後通知被告進行驗收程序之
          緣由，被告早已於工程接近完工開始進行品檢初驗，原告亦配合被告進行
          品檢初勘作業，而於工程完工後，所為品檢初勘作業實與驗收程序無異．
          ．．故本件工程雖無初驗名，但已具初驗之事實，雙方當事人已進行初驗
          之程序。」既與事實不符，自無可採。
        (3)仲裁理由第五點認定「自相對人於八十六年一月廿二日致客戶群展建設股
          份有限公司之函記載：『為縮短與承購戶交屋驗收缺失之修繕時間，以利
            貴公司承購戶快速交屋及資金回收．．．』可見品檢當時，系爭建屋並
          未至可初驗之程序，否則相對人致群展公司之函應明白記明係為『初驗』
          ，若當時確係進行『初驗』，聲請人為自身契約利益，豈可能不要求相對
          人正式以『初驗』方式進行，並做成記錄，以免因逾期而受罰。當時雙方
          當事人及群展公司所進行之『初驗』，不得視本合約之『初驗』，無庸置
          疑。」明白指示品檢非初驗，原告並未經初驗程，灼為顯然。
      ７被告於本件仲裁程序中主張原告平均逾期天數為二百三十九天，可扣抵原告
        工程款及追加款全部，惟仲裁人依據二造同意適用之衡平法則判斷「本工程
        進行中，因追加污水槽工程致有遲延，非可歸責於聲請人，又使用執照其後
        係由相對人負責申請，相對人亦有延誤，再加以由於聲請人施工遲延，相對
        人固可能遭受利息之損失，然本仲裁庭審理中，相對人亦承認其就本工程向
        銀行所貸之款亦約僅為工程款七成。基於此等事由，若逾期罰款金額全數由
        聲請人負擔，將有失公平。本件雙方當事人曾當庭同意本仲裁庭依據仲裁法
        第卅一條之規定，得適用衡平原則為判斷，本仲裁庭經詳細評量，爰認定前
        揭逾期罰款金額，應以百分之七十二計算。亦即相對人可扣罰之逾期罰款為
        一千六百六十一萬五千二百三十五元」，顯無理由未備或矛盾之情形。
    (三)證據：提出補充協議書、逾期天數統計表影本各一份。
    理    由
一、原告起訴主張：其於八十三年八月間，承攬被告位於台北縣新店市○○○街之江
    坡華城二期住宅新建工程，工程完工後，被告以原告遲延完工為由，主張依違約
    金扣抵工程款後已無餘額，拒不給付工程款及追加工程款共計一千八百四十四萬
    零八百五十元，經協議、調解無效，原告遂於八十七年二月十一日提請仲裁協會
    仲裁，該協會於八十九年三月二十日作成仲裁判斷，原告於收受仲裁判斷書正本
    後，發覺仲裁判斷書有仲裁法第四十條第一項第一款、第三十八條第二款應附理
    由而未附之情形，爰於三十日之法定期間內提起本訴。按仲裁判斷書所附理由矛
    盾者，得否提起撤銷判斷之訴，仲裁法並無明文規定，而依仲裁法第五十二條規
    定，法院關於仲裁事件之程序，除本法另有規定外，適用非訟事件法之規定，非
    訟事件法未規定者，準用民事訴訟法之規定。仲裁判斷有同法第三十八條第二款
    仲裁判斷不附理由之情形者，在法理上應包含所附理由矛盾在內，此為準用民事
    訴訟法第四百六十九條第一項第六款判決不備理由或理由矛盾者，為判決當然違
    背法令規定當然之解釋。申言之，理由矛盾即等同於該法所稱之未附理由，自得
    為撤銷仲裁判斷之原因，以補全法規之欠缺，使當事人對於所附理由矛盾之仲裁
    判斷，可以循訴訟途徑謀求救濟。又法院之判決，其理由矛盾者，或仲裁判斷所
    附之理由矛盾，其意義與未附理由實無不同，蓋當事人從判決書或仲裁判斷書上
    所載矛盾之理由，根本無法瞭解經認定之事實，何以產生裁判或仲裁，即主文所
    示之結論與事實之關聯性何在。故於此情形，形式上雖有理由敘述，實質上根本
    無構成裁判或判斷之理由存在，是即與未附理由同其意義。民事訴訟之判決理由
    矛盾，猶可執以上訴第三審以求救濟，與確定判決有同一效力之仲裁判斷，自應
    有同一法理之適用，准予提起撤銷仲裁判斷之訴，以為救濟。本件原仲裁判斷採
    認原告並未遲延之主張，並於判斷書理由中說明採認之理由，結論竟駁回原告之
    請求，對於原告之請求何以無理由，被告之抗辯何以有理由，均未附理由，僅謂
    原告就系爭工程遲延七十六天，予以扣罰，對於該七十六天究係如何計算而來，
    未有說明，原仲裁判斷自有違法。本件兩造爭執之處，端在原告有無遲延完工，
    而有無遲延則取決於完工期限為何及事實上何時完工。原仲裁判斷書於理由欄之
    實體方面，雖分段說明，然仔細觀之，就原告是否遲延，如有遲延其日數如何計
    算，均付之闕如，實無從獲得其判斷結論。原仲裁判斷書以兩造合約書合約有關
    完工之意義未明白規定，經雙方當事人充分陳述後，同意以「初驗合格開始交屋
    」為完工。就「初驗合格」之時點如何認定，仲裁判斷書理由欄僅摘述兩造之爭
    執，而於「逾期天數」計數欄下，認定「初驗合格開始交屋」期限應為八十六年
    六月卅日。關於現場品檢缺失查驗是否即屬初驗，仲裁判斷書固然駁回原告之主
    張，惟原告此部分之理由縱被駁回，仍然無從獲得仲裁判斷之結論。且從被告發
    予原告八十六年一月廿二日建字第八六００七號函之語意觀之，雙方已合意修
    正為以全面品檢初勘作業加以代替，此為原告何以未於完工後通知被告進行驗收
    程序之緣由，而被告早已於工程接近完工開始時進行品檢初驗，原告亦配合被告
    進行品檢初勘作業，於完工後，所為品檢初勘作業實與驗收程序無異，被告並以
    函文通知原告改進缺失，故雖無初驗之名，但已具初驗之實，仲裁判斷駁回原告
    之主張，關於證據之採取，有違證據法則，實有仲裁未附理由及適用法則不當之
    違法。又縱依仲裁判斷書理由五所載，雙方當事人及群展公司所進行之品檢非該
    合約之初驗，但原告關於本工程第一戶之房屋，已在八十六年五月十九日交付，
    亦即自使用執照取得至初驗合格期間四十五日內已提出給付，原告殊無遲延之問
    題，原仲裁判斷對於原告於仲裁事件程序進行中即已提出，而為被告自認在卷之
    事實何以不可採納，亦無任何理由說明，自亦有仲裁未附理由之違誤。另就本件
    爭執之關鍵，仲裁判斷書記載依「補充協議書」之約定，雙方當事人業已同意應
    在八十六年四月十五日前完成「初驗合格開始交屋」，有關實際之「初驗合格開
    始交屋」之期限，經仲裁庭詢問證人谷健及審酌其他事證，認定在使用執照取得
    後，原告仍需四十五天之時間處理承購戶所要求之二次施工及其他雜項工程，查
    本件使用執照係於八十六年五月十六日取得，再加以四十五天，則本件工程「初
    驗合格開始交屋」期限應為八十六年六月卅日。原仲裁判斷既認兩造合約工程「
    初驗合格開始交屋」期限應為八十六年六月卅日，則原告若有遲延，其遲延日數
    之計算，當應自八十六年六月卅日起算，計至實際完工日止，而仲裁判斷書竟載
    因依補充協議書雙方當事人所約定之初驗合格開始交屋期限為八十六年四月十五
    日，將兩個不能相減的期限相減，對於原告於初驗合格開始交屋期限即八十六年
    六月卅日後，何時完工之事實並未說明，草率駁回原告所請，亦屬未附理由。退
    一步言，若原仲裁判斷之記載本件工程初驗合格開始交屋期限應為八十六年六月
    卅日，係肯認本件兩造依「補充協議書」所載文義執行結果，完工日期為八十六
    年六月卅日，而非以原告八十六年五月十九日交第一戶房屋為完工日，依此結論
    ，原告於仲裁事件之請求亦為有理由，豈料仲裁判斷於計算出此約定之完工日期
    後，竟又回到原點，認兩造之「補充協議書」所載「八十六年四月十五日」係約
    定之完工日期，依其錯誤及矛盾之邏輯推出原仲裁判斷之結論，此一違誤即形同
    未附理由，影響原告之權益至鉅等語。
二、被告則以：所謂仲裁判斷書不附理由，係指仲裁判斷書完全不附理由者而言，若
    已附理由，則不論其所附理由是否完備、正當或是否相互矛盾，均與上開不附理
    由之規定有間。本件仲裁判斷書附有理由，且就程序與實體分別列明，實體部分
    有十大點，就認定原告逾期未完成初驗合格交屋，被告可以逾期罰款抵銷工程尾
    款之理由，詳加細述，縱有未盡完備周詳之處，顯無判斷不附理由情事之可言。
    次按仲裁法第五十一條規定，法院關於仲裁事件之程序，除本法另有規定外，適
    用非訟事件法，非訟事件法未規定者，準用民事訴訟法之規定，係就仲裁法未規
    定之程序適用、準用而言，仲裁法第四十條已明文列舉提起撤銷仲裁判斷之法定
    要件，自無準用民事訴訟法之餘地，準此仲裁法所附理由不完備或理由矛盾或適
    用法規不當，均不在得提起撤銷仲裁判斷之列。原告主張本件仲裁之撤銷準用民
    事訴訟法第四百六十九條第六款規定純屬一廂情願之認知，並非法理上之當然解
    釋，既未舉出學說、判例以實其說，自無足採。又撤銷仲裁判斷之訴，其本質並
    非原仲裁程序之上級審或再審，故法院僅就仲裁判斷是否有仲裁法第四十條第一
    項列舉之十款重大事由加以審查而已，至於仲裁判斷之理由是否適法或妥適，乃
    實體問題，此乃仲裁人之仲裁權限，既經判斷，當事人依一事不再理之原則，於
    仲裁判斷之訴訟中不能再行爭執，法院自無加以審理之必要。本件仲裁判斷書理
    由欄實體方面第二點敘明因有關完工之定義未明白規定，經雙方當事人在仲裁詢
    問會充分陳述後同意以「初驗合格開始交屋」為完工；第六點認定依「補充協議
    書」之約定，雙方當事人同意應在八十六年四月十五日前完成初驗合格開始交屋
    。而有關原告事實上可合格交屋之期限，仲裁庭參照原告工務主任谷健之證詞及
    其他事證，佐以原告一再主張在使用執照取得後仍需四十五天之時間處理承購戶
    要求之二次施工及雜項工作，則其工程「實際可達初驗合格開始交屋」階段之期
    限應為八十六年六月卅日，亦即原告最快交屋之期限，由於此期日並非雙方約定
    ，非經仲裁庭認定而與補充協議書雙方所議定之交屋期限八十六年四月十五日相
    較，又有七十六天之差距，是以仲裁庭認定原告施作本工程遲延七十六天，被告
    可據此對原告扣罰七十六天之逾期罰款，其判斷理由內自始至終並無隻字片語提
    及原告於八十六年六月卅日前初驗合格交屋即屬無逾期，是以八十六年六月卅日
    之期日僅係仲裁庭認定原告可達合格交屋之期日，並非指該期日合於契約約定。
    退一步而言，縱如原告主張使用執照取得四十五年後始合格交屋為不遲延，惟實
    際上原告於八十六年六月卅日截止僅完成全體一四五戶之交屋，最後乙批更遲延
    至八十七年六月三日始行完工交屋，逾期天數最高達四一四天，可扣除逾期罰款
    之天數應不只七十六天。惟仲裁人依據二造同意適用之衡平法則判斷「本工程進
    行中，因追加污水槽工程致有遲延，非可歸責於聲請人，又使用執照其後係由相
    對人負責申請，相對人亦有延誤，再加以由於聲請人施工遲延，相對人固可能遭
    受利息之損失，然本仲裁庭審理中，相對人亦承認其就本工程向銀行所貸之款亦
    約僅為工程款七成。基於此等事由，若逾期罰款金額全數由聲請人負擔，將有失
    公平。本件雙方當事人曾當庭同意本仲裁庭依據仲裁法第三十一條之規定，得適
    用衡平原則為判斷，本仲裁庭經詳細評量，爰認定前揭逾期罰款金額，應以百分
    之七十二計算，亦即相對人可扣罰之逾期罰款為一千六百六十一萬五千二百三十
    五元」，顯無理由未備或矛盾之情形等語資為抗辯。
三、原告主張其於八十三年八月間，承攬被告位於台北縣新店市○○○街之江坡華城
    二期住宅新建工程，工程完工後，被告以原告遲延完工為由，主張依違約金扣抵
    工程款後已無餘額，拒不給付工程款及追加工程款共計一千八百四十四萬零八百
    五十元，經協議、調解無效，原告遂於八十七年二月十一日提請仲裁協會仲裁，
    該協會於八十九年三月二十日作成仲裁判斷，於收受仲裁判斷書後三十日內提起
    本訴之事實，業據其提出工程承攬合約書、仲裁文書送達收據、仲裁判斷書為證
    ，並為被告所不爭執，自應堪信為真實。次查，原告主張本件仲裁判斷書有仲裁
    法第四十條第一項第一款、第三十八條第二款應附理由而未附理由之情形，則為
    被告所否認，並以前開情詞置辯。從而，本件爭執之處，乃在於仲裁判斷書有無
    原告所指摘之仲裁判斷書應附理由而未附之情形，至於兩造就系爭工程約定完工
    日、如何認定完工及有無逾期完工等實體上糾紛，則非本件審理之範圍。
四、按仲裁法第四十條第一項第一款、第三十八條第二款固規定，仲裁判斷不附理由
    者，當事人得對他造提起撤銷仲裁判斷之訴。惟所謂仲裁判斷書不附理由者，係
    指仲裁判斷書完全不附理由者而言，若仲裁判斷書如已附理由，則不論其所附理
    由是否已完備，均難謂係不附理由，此與民事訴訟法第四百六十九條第六款規定
    ，判決不備理由或理由矛盾者，當然違背法令有殊，亦即仲裁判斷書所附理由是
    否不完備或理由矛盾，並非仲裁法第三十八條第二款所規定之範疇（最高法院八
    十五年臺上字第二四四一號、八十五年度臺上字第二七二二號判決意旨參照）。
五、經查，本件仲裁判斷書附有理由，分就程序及實體二方面論述。程序方面敘述兩
    造之工程承攬合約書定有仲裁條款，而雙方就本件爭議經協議、調解無效，同意
    由仲裁協會進行仲裁判斷程序。就實體方面，第一點則敘述原告（即仲裁判書之
    聲請人）之主張及被告（即仲裁判斷書之相對人）之抗辯；第二點則就兩造之合
    約書及補充協議書，認定兩造間約定於八十六年三月一日前領得使用執照，八十
    六年四月十五日前初驗合格開始交屋，並以合約有關「完工」之意義未明白規定
    ，經雙方當事人在仲裁詢問會充分陳述後，同意以「初驗合格開始交屋」為「完
    工」；第三點及第四點敘明兩造對使用執照之取得、初驗合格開始交屋認定之不
    同主張；第五點認定原告所主張之「全面品檢初勘作業」並非兩造合約之「初驗
    」；第六點認定本件工程「初驗合格開始交屋」之期限為八十六年六月卅日，與
    補充協議書所約定之期限八十六年四月十五日相較，原告遲延七十六天，並認被
    告可據此對聲請人扣罰七十六天之逾期罰款；第七點經兩造當事人同意，依仲裁
    法第三十一條之規定，適用衡平原則判斷，以逾期罰款總金額之百分之七十二計
    算逾期罰款，計一千六百六十一萬五千二百三十五元；第八點以原告主張之尾款
    及追加款一千八百四十四萬零八百五十元，減去逾期罰款一千六百六十一萬五千
    二百三十五元，認定原告得請之工程款為一百八十二萬五千六百十五元；第九點
    認定原告請求之遲延利息，自聲請書送達之翌日即八十七年十二月十七日起，應
    予准許；第十點為據上論結，並敘明兩造其餘之陳述及舉證業經審酌，皆不礙判
    斷結論，不逐一論列；第十一點敘明作成判斷地為臺北市。足見本件仲裁判斷，
    實無原告主張之未附理由之情形。次查，本件依原告所主張之意旨，係以「初驗
    合格開交始交屋」為契約所謂之完工，又認定原告「初驗合格開始交屋」為八十
    六年六月卅日，竟以之減去補充協議書所約定之初驗合格開交屋日即八十六年四
    月十五日，為主要爭議之點。然觀仲裁判斷書所載之意，初驗合格開始交屋之八
    十六年六月卅日，係原告之實際完工日，僅係仲裁判斷書理由欄實體部分之第六
    點第五行，用語不夠精準，載為「．．．則本工程之『初驗合格開始交屋』期限
    應為八十六年六月卅日。．．．」，此觀該點之全部文義並參諸同欄第二點之文
    義即明，可知該仲裁判斷書亦無理由矛盾之處，充其量僅為理由未盡周備而已。
    又查，仲裁判斷與法院之判決有異，本不以查察為明為務，反較著重於當事人間
    之衡平，是以其判斷縱有理由未盡之處，亦為其本質所然，是以仲裁判斷如於對
    當事人間之某項爭點，未加以詳細闡明認定，其或漏未認定而仍不影響判斷之結
    果者，仍不能認為係仲裁判斷不附理由之情形。本件原告主張之現場品檢初驗、
    完工及逾期天數之計算，皆經仲裁判斷認定並非初驗，原仲裁判斷雖對原告某項
    爭點之主張，予以論駁，但皆無礙於判斷結果，更何況仲裁判斷理由欄亦說明兩
    造其餘之陳述及舉證業經審酌，皆不礙判斷結論，不予逐一論列，且觀之原告所
    主張之內容，其意無非係不服仲裁判斷之結果而已，其主張本件仲裁未附理由或
    理由矛盾云云，並非可採。從而，原告以本件仲裁判斷有未附理由之情形，訴請
    撤銷本件仲裁判斷，為無理由，應予駁回。
六、本件事證已臻明確，兩造其餘之攻擊防禦方法與所舉未經援用之證據，經本院斟
    酌後，均認與判決結果不生影響，爰不予一一論駁，併予敘明。
七、據上論結，原告之訴為無理由，依民事訴訟法第七十八條，判決如主文。
中      華      民      國    八十九    年      六      月      七      日
                                      民事第六庭法      官  劉坤典
右為正本係照原本作成
如對本判決上訴，須於判決送達後廿日內向本院提出上訴狀
中      華      民      國    八十九    年      六      月      九      日
                                                法院書記官  王朝枝


司法院資訊處製作；財團法人民間司法改革基金會備份。
